臺灣高等法院刑事判決　　　　　　　　　　　　　　　九十一年度上易第六八四號
　　上　訴　人
　　即　自訴人　丁○○
　　被　　　告　丙○○
　　　　　　　　乙○○
　　　　　　　　甲○○
右列上訴人，因自訴被告等侵占案件，不服臺灣新竹地方法院九十年度自字第五一號
，中華民國九十一年一月三十一日第一審判決，提起上訴，本院判決如左：
    主      文
上訴駁回。
    理    由
一、本件自訴意旨略以：被告丙○○於民國九十年四月間，承攬自訴人丁○○坐落新
    竹縣竹東鎮○○段二二五七地號之起造工程，並收受（九十）工建字第二四七號
    建造執照。而被告丙○○因將該工程轉包予被告乙○○，故隨即於同年六月間交
    付該建造執照。被告乙○○復將前揭建造執照交付被告甲○○辦理相關起造業務
    。惟被告丙○○於同年六月四日請領第一期工程款新台幣（下同）二十二萬四千
    元（其中十五萬六千八百元係現金，六萬七千二百元係支票）後，即因與被告乙○○有財務糾紛，致施作工程僅至一樓外牆砌磚即告停工。嗣因被告丙○○要求
    自訴人再予開立有關工程款十七萬九千九百二十三元之支票時，自訴人要求返還
    前開建造執照，被告三人均屢經催討，拒不返還，以變易持有為所有之意思予以
    侵占入己，因認被告等涉犯刑法第三百三十五條之業務侵占罪。
二、按犯罪事實應依證據認定之，無證據不得推定其犯罪事實；又不能證明被告犯罪
    者，應諭知無罪之判決，刑事訴訟法第一百五十四條、第三百零一條第一項分別
    定有明文。次按所謂認定犯罪事實之證據，係指足以認定被告確有犯罪行為之積
    極證據而言，如未發現相當證據，或證據不足以證明，自不能以推測或擬制之方
    法，以為裁判基礎。又按侵占罪之成立，以擅自處分自己持有之他人所有物，或
    變易持有之意為所有之意，而逕為所有人之行為，為其構成要件，雖行為之外形
    各有不同，要必具有不法所有之意思，方與本罪構成之要件相符，最高法院十九
    年上字第一○五二號著有判例可資參照。據此，侵占罪之成立，客觀上需以持有
    他人之物為前提，主觀上須持有人變更其原來之持有意思而為不法所有之意思，
    始足當之。
三、自訴人認被告等涉有上揭侵占犯行，係以屢經催討被告等返還上開建造執照，被
    告等均拒不返還，且相關工程開工手續並未辦理完成，被告丙○○並以此要脅給
    付金錢等為其主要論據。訊據被告等固均坦承有收受該建造執照之事實，惟均堅
    詞否認有何侵占之犯行。被告丙○○辯稱：自訴人交給我的工程款不夠支付乙○○，且交付的支票亦退票。而我在九十年七月份曾要求乙○○返還建照，也打電
    話給林小姐連絡，林小姐說我不是建商也不是地主，沒有資格拿回建照，建照不
    在我手上，我沒有侵占等語。被告乙○○則辯稱：我代表承達營造工程有限公司
    與丙○○簽訂工程合約，我將建照交給朋友甲○○代為送件、聲請開工、檢驗，
    故所有證件都放在甲○○處，因丙○○未依約付款，我們即建造到二樓才停工，
    且因我向丙○○提議另找營造商來完工，否則我們有刑事責任，惟丙○○遲未找
    建商接續為之，故伊告知甲○○不需返還該建照，伊到現在還沒有收到任何工程
    報酬，伊沒有侵占自訴人建照等語；被告甲○○則辯稱伊不認識自訴人及丙○○
    ，因乙○○請我向縣政府工務局代辦工程之開工、勘驗、使用執照手續，伊在五
    月二十二日送件，六月被退件後再整理，七月又向縣政府送件，伊不知丙○○、
    乙○○與自訴人間發生何事，嗣因縣政府主辦人員通知伊交還該建造執照，伊才
    依據主辦人員建議交還該建照，伊沒有侵占等語。經查：
  （一）被告丙○○於九十年四月間，承攬自訴人坐落新竹縣竹東鎮○○段二二五七
        地號土地之起造工程，並收受自訴人交付之（九十）工建字第二四七號建造
        執照。嗣於同年四月二十一日，被告丙○○將上開工程交由承達營造有限公
        司（下稱承達公司）起造，並將上開建照交由承達公司之工地主任即被告乙○○，被告乙○○隨之將該建照及相關文件交由被告甲○○辦理申請開工、
        勘驗、使用執照之事實，業經被告等陳稱在卷，且為自訴人所不否認，並經
        被告乙○○提出被告丙○○與承達公司工程合約書可稽。
  （二）九十年六月中旬，因自訴人與被告丙○○間有關上開工程之工程款發生糾紛
        ，致工程停工。自此，自訴人雖屢向被告丙○○催討返還上揭建造執照，惟
        因建造執照業由被告丙○○交付予被告乙○○，被告乙○○續將該文件交由
        被告甲○○辦理相關開工手續，而被告丙○○經自訴人催討該建築執照後亦
        屢向被告乙○○及甲○○電催返還等情，業經被告乙○○及甲○○陳稱在卷
        （參原審九十年一月八日之審理筆錄）。是被告丙○○既於上開時期未持有
        該建造執照，且於自訴人催討期間不斷向持有該建造執照之被告乙○○及甲○○催討，是就被告丙○○上揭行為而言，顯不該當刑法之侵占罪。
  （三）被告乙○○於持有該建造執照後，隨即交由被告甲○○辦理繳納空氣污染防
        制費、開工及建築工程基礎配筋查驗之相關手續，嗣因申請開工繳納文件未
        齊全致遭退件，隨後被告甲○○亦補件再向主管機關申請開工之事實，業經
        被告甲○○提出空氣污染防制基金專戶繳款書及新竹縣政府工務局函文二件
        在卷可查，核與自訴人所提有關新竹縣政府工務局通知開工補件之函文相符
        。且自訴人業於九十年七月中旬，自主管機關即新竹縣政府工務局承辦人員
        處取回建造執照，其內復有被告甲○○申請文件等情，復經自訴人陳稱在卷
        （參原審九十年一月十五日之審理筆錄）。故審酌被告乙○○及甲○○持有
        建造執照之時間及自訴人取回建造執照之方式，尚難謂上開被告具有侵占之
        故意。是被告乙○○雖自承曾告知被告甲○○無需返還該建造執照等語，然
        依上開客觀情事，有關其陳稱上述之語，係因考量無接手之營造商完工，為
        免刑責，故不予返還等情應可採信。至於自訴人另謂有關被告丙○○與其間
        有關工程款部分尚未結清，致陸續工程均由其自行僱工完成，且該工程之開
        工確係由其自行辦理完成，有很多工程需要重新動工，被告等均未辦理，有
        所延誤云云，縱然屬實，亦僅屬雙方間民事債務糾葛，核被告之行為尚與侵
        占罪之構成要件有間，自難以上開罪責相繩。此外，復查無其他積極證據足
        認被告等有何侵占之情事，被告等被訴犯罪均屬不能證明，原審以不能證明
        被告三人犯罪而諭知被告丙○○、乙○○、甲○○均無罪，經核並無不合，
        自訴人上訴意旨仍執陳詞認被告等犯有侵占罪，指摘原判決不當，為無理由
        ，應予駁回。
據上論斷，應依刑事訴訟法第三百六十八條，判決如主文。
中      華      民      國      九十一      年      四    月      二    日
                                臺灣高等法院刑事第二庭
                                    審判長法  官  蔡  長  溪
                                          法  官  林  俊  益
                                          法  官  楊  貴  志
右正本證明與原本無異。
不得上訴。
                                          書記官  胡      儀
中      華      民      國      九十一      年      四    月      四    日
